【裁判字號】    97,交易,95
【裁判日期】    971230
【裁判案由】    過失致死
【裁判全文】
臺灣宜蘭地方法院刑事判決              97年度交易字第95號
公  訴  人  臺灣宜蘭地方法院檢察署檢察官
被      告  乙○○
上列被告因過失致死案件，經檢察官提起公訴（九十七年度偵字
第一五八八號），本院判決如下：
    主  文
乙○○無罪。
    理  由
一、公訴意旨略以：被告乙○○於民國九十六年十二月九日中午
    ，駕駛車牌號碼Ｌ二─五三八六號自用小客車，沿宜蘭縣宜
    蘭市○○路往同縣市○○路方向行駛，於同日十二時五十分
    許途經該路段與高架鐵路涵洞之無號誌岔路口時，因其行向
    車道為支線道且設有讓路線，本應禮讓幹道車先行，且依當
    時天候晴，日間有自然光線，柏油路面乾燥無缺陷亦無障礙
    物，視距良好，依其智識、能力皆無不能注意之情事，竟疏
    未注意停讓右側由被害人林茂松所騎乘，沿宜蘭縣宜蘭市○
    ○路往同縣市○○路方向行駛，同疏未注意行經無號誌岔路
    口應減速慢行之幹道車即車牌號碼ＧＡＡ─七六一號機車先
    行，造成其所駕駛之前開自用小客車右後方車門擦撞被害人
    林茂松所騎乘之機車車頭，致使被害人林茂松人車倒地而受
    有右腳指第二與第三蹠骨骨折、前額撕裂傷、右手肘與右膝
    多處擦傷等傷害。詎被害人林茂松經送醫治療後，雖於同年
    月十二日出院返家休養，但於同年月十八日十一時四十五分
    許，即在其住處浴室突感胸腔劇痛及呼吸困難而摔倒在地，
    經其妻甲○○緊急送醫急救，惟延至同日十二時十五分許，
    仍因先前車禍受傷導致急性心肌梗塞而不治死亡。因認被告
    乙○○之所為，涉犯刑法第二百七十六條第一項之過失致死
    罪嫌等語。
二、公訴意旨認定被告乙○○涉犯過失致死罪嫌，無非係依：
  (一)告訴人甲○○之指述。
  (二)被害人林茂松之身體狀況與病史，有仁愛醫院門診病歷記錄
    、行政院國軍退除役官兵輔導委員會臺北榮民總醫院出院病
    歷摘要可證。
  (三)警製道路交通事故現場圖、道路交通事故調查報告表(一)、(二)
    及車禍現場照片等件在卷足參。
  (四)被害人林茂松因車禍所受傷害，有行政院衛生署宜蘭醫院病
    歷為憑。
  (五)臺灣省基宜區車輛行車事故鑑定委員會就本件車禍事故所為
    之鑑定結果，認被告乙○○駕車行經無號誌岔路口，支道車
    未停讓右側幹道車先行，為肇事主因；被害人林茂松騎乘機
    車，行經無號誌岔路口，未減速慢行，作隨時停車之準備，
    則為肇事次因。此見卷附該委員會九十七年七月十六日基宜
    鑑字第０九七五００一四三六號函附鑑定意見書即明。
  (六)被害人林茂松死亡之事實，業據臺灣宜蘭地方法院檢察署察
    官督同法醫師相驗屬實且製有相驗筆錄、相驗屍體證明書存
    卷足考。又被害人林茂松之解剖鑑定結果，則有法務部法醫
    研究所（下稱法醫研究所）九十七年三月七日法醫理字第０
    九六０００五八一三號函附解剖報告書、鑑定報告書及同所
    九十七年四月三日法醫理字第０九七０００一二二二號函覆
    意見等件在卷可佐。且觀之前揭鑑定意見，係認被害人林茂
    松之死因為急性心肌梗塞，且發生時間為車禍發生後，由車
    禍至死亡時間僅相隔八日，無法完全排除死者車禍後，蹠骨
    骨折及全身多處挫傷加重或與其冠狀動脈硬化、心肌缺血及
    精神壓力性血壓增高併心肌梗塞，心因性休克之相關性，顯
    見被害人林茂松因心肌梗塞之急性變化死亡之結果，確與被
    告乙○○因過失肇事導致被害人林茂松受傷間，具有相當因
    果關係等情，為其主要論據。
三、按犯罪事實應依證據認定之，無證據不得認定其犯罪事實，
    又不能證明被告犯罪者，應諭知無罪之判決，刑事訴訟法第
    一百五十四條第二項、第三百零一條第一項分別定有明文。
    次按，刑事訴訟法上所謂認定犯罪事實之證據，係指足以認
    定被告確有犯罪行為之積極證據而言，如未能發現相當證據
    或證據不足以證明，自不得以推測或擬制之方法，以為裁判
    之基礎，最高法院二十九年上字第三一０五號及四十年臺上
    字第八六號分別著有判例；又認定不利於被告之事實，須依
    積極證據，苟積極證據不足為不利於被告事實之認定，即應
    為有利於被告之認定，更不必有何有利之證據，最高法院三
    十年上字第八一六號判例可資參照。第按，認定犯罪事實，
    所憑之證據，雖不以直接證據為限，間接證據亦包括在內，
    然無論直接或間接證據，其為訴訟上之證明，須於通常一般
    之人均不致於有所懷疑，而得確信其為真實之程度者，始得
    據之為有罪之認定，倘其證明尚未達到此一程度，而有合理
    性懷疑之存在時，即無從為有罪之認定。最高法院四十年臺
    上字第八六號、七十六年臺上字第四九八六號判例參照。
四、訊之被告乙○○固坦承確於九十六年十二月九日中午，駕駛
    車牌號碼Ｌ二─五三八六號自用小客車，沿宜蘭縣宜蘭市○
    ○路往同縣市○○路方向行駛，於同日十二時五十分許途經
    該路段與高架鐵路涵洞之無號誌岔路口之支線道時，疏未注
    意停讓右側右側由被害人林茂松所騎乘，沿宜蘭縣宜蘭市○
    ○路往同縣市○○路方向行駛之幹道車即車牌號碼ＧＡＡ─
    七六一號機車先行，造成其所駕駛之前開自用小客車右後方
    車門擦撞被害人林茂松所騎乘之機車車頭，致使被害人林茂
    松人車倒地而受有右腳指第二與第三蹠骨骨折、前額撕裂傷
    、右手肘與右膝多處擦傷等傷害等情屬實，復不爭執被害人
    林茂松經送醫治療後，雖於同年月十二日出院返家休養，然
    於同年月十八日十一時四十五分許，因在其住處浴室突感胸
    腔劇痛及呼吸困難而摔倒在地，雖其妻甲○○緊急送醫急救
    ，仍於同日十二時十五分許不治死亡等情，惟堅詞否認有何
    過失致死犯行，並辯稱：被害人林茂松之死亡結果，應與其
    過失肇事之車禍事故間，不具因果關係等語。
五、公訴意旨係以法醫研究所九十七年三月七日法醫理字第０九
    六０００五八一三號函附解剖報告書、鑑定報告書及同所九
    十七年四月三日法醫理字第０九七０００一二二二號函覆之
    研判意見所稱：被害人林茂松之死因為急性心肌梗塞，且發
    生時間為車禍發生後，由車禍至死亡時間僅相隔八日，無法
    完全排除死者車禍後，蹠骨骨折及全身多處挫傷加重或與其
    冠狀動脈硬化、心肌缺血及精神壓力性血壓增高併心肌梗塞
    ，心因性休克之相關性等語，作為認定被害人林茂松因心肌
    梗塞之急性變化死亡之結果，確與被告乙○○於九十六年十
    二月九日十二時五十分許，駕車不慎肇事因而造成被害人林
    茂松受有右腳指第二與第三蹠骨骨折、前額撕裂傷、右手肘
    與右膝多處擦傷等傷害之過失行為間，具有相當因果關係為
    積極證據。然查：
  (一)按刑法上之過失，其過失行為與結果間，在客觀上有相當因
    果關係始得成立。所謂相當因果關係，係指依經驗法則，綜
    合行為當時所存在之一切事實，為客觀之事後審查，認為在
    一般情形下，有此環境、有此行為之同一條件，均可發生同
    一之結果者，則該條件即為發生結果之相當條件，行為與結
    果即有相當之因果關係。反之，若在一般情形下，有此同一
    條件存在，而依客觀之審查，認為不必皆發生此結果者，則
    該條件與結果不相當，不過為偶然之事實而已，其行為與結
    果間即無相當因果關係（最高法院七十六年臺上字第一九二
    號判例參照）。
  (二)總據鑑定人即法醫研究所法醫陳明宏就其解剖、鑑定被害人
    林茂松之死因及研判因果關係到庭結證：卷附法醫研究所九
    十七年三月七日法醫理字第０九六０００五八一三號函附解
    剖報告書、鑑定報告書及同所九十七年四月三日法醫理字第
    ０九七０００一二二二號函覆之研判意見皆由其製作，其中
    關於「惟死者心肌梗塞恐為一急性變化，發生時間應在車禍
    發生後。由車禍至死亡時間僅相隔八日，無法完全排除死者
    車禍後，蹠骨骨折及全身多處挫傷加重或與其冠狀動脈硬化
    、心肌缺血及精神壓力性血壓增高併心肌梗塞、心因性休克
    之相關性」等語，係因死者（即被害人林茂松）心肌梗塞不
    只有急性，尚有慢性變化在內。除此之外，死者之冠狀動脈
    阻塞程度相當嚴重，此些慢性心肌梗塞變化與冠狀動脈阻塞
    ，為長期變化所造成，但若欠缺一個誘發因素加以刺激，引
    起死者需要更多心臟出力，可能不致於在當下發生心肌梗塞
    結果。外傷為一種緊迫因素，可能造成心臟更多負荷，加上
    死者原先慢性梗塞與冠狀動脈阻塞之先天不良因素，將造成
    死者發生新的急性梗塞，故無法很確定判斷新的急性梗塞與
    車禍所受傷害間，無因果關係。此非屬直接推得之因果關係
    ，而為無法排除之因果關係。換言之，研判意見所稱之相關
    性，乃指車禍外傷無法排除死者急性心肌梗塞發生原因之一
    。至於卷附解剖鑑定報告，係針對死因為心肌梗塞，而心肌
    梗塞確為明確之疾病病程造成死亡之結果，故鑑定當時死亡
    方式之結論，方認為病死，隨後來函詢問重點在於因果關係
    ，因車禍外傷因素並無法完全排除，始認具有相關性等語，
    可徵被告乙○○過失駕車肇事導致被害人林茂松受有右腳指
    第二與第三蹠骨骨折、前額撕裂傷、右手肘與右膝多處擦傷
    等傷害，因屬被害人林茂松發生心肌梗塞而死亡之無法完全
    排除之因素之一，且依經驗法則，於一般情形下，有此環境
    、有此行為之同一條件，客觀事後審查應皆可發生同一之結
    果，當認被告乙○○造成被害人林茂松因車禍受有上述傷害
    之過失行為間，是與被害人林茂松發生心肌梗塞之死亡結果
    間，具有相當因果關係無誤。
  (三)被害人林茂松發生車禍前之身體狀況與其自車禍事故受傷至
    就醫、住院、返家休養期間之身體變化，則據證人即被害人
    林茂松之妻甲○○到庭結證：林茂松之高血壓病史約十年，
    但因已就醫治療並按時服藥控制，故十年來均未有因高血壓
    而造成身體不適之情形。本件車禍發生前一、二年，林茂松
    並未發生胸悶症狀，然於車禍發生送至急診室時，曾稱胸口
    很痛，其即將此胸痛情形告知護士及醫師，醫師表示此為車
    禍遭撞擊造成之正常狀態，隔日起會更痛後，林茂松自車禍
    發生隔日起至出院期間，確實持續發生胸痛症狀，惟林茂松
    認為不能似小孩般不斷喊痛，便未將此持續之胸痛情形向醫
    師反應而自行隱忍痛楚。然而，林茂松幾乎每日胸痛，亦向
    其表示胸痛症狀多次，且於出院後胸痛依然持續發生，持柺
    杖走路二、三步，亦有時會突然停下並表示很喘，腳部骨折
    處亦有劇烈刺痛情形，九十六年十二月十七日晚間林茂松因
    腳部劇痛緊急回診，雖經醫師研判為車禍瘀血併發造成腳腫
    且有紅點，但於急診過程，其用輪椅推林茂松前往照Ｘ光時
    ，林茂松亦稱胸口甚痛，惟認該次急診非由胸腔科治療，故
    仍未向醫師反應胸痛症狀等語綦詳。是以前述被害人林茂松
    於發生車禍後之身體變化與病情反應，佐以鑑定人陳明宏到
    庭結證：急性心肌梗塞發生前，會有胸痛症狀，因胸痛為急
    性心肌梗塞的代表症狀之一。至於是否為持續之胸痛，則端
    視心肌造成梗塞之範圍大小，範圍小者，可能係以持續之胸
    痛表現，範圍大者，則因心肌出力下降，循環不能維持，可
    能很快暈倒。以死者身體狀況而言，心臟部分問題較大，此
    可參諸卷附仁愛醫院門診病歷記錄，便見死者前於九十五年
    四月十八日、同年五月十七日、同年六月十六日門診時，已
    向醫師主訴胸痛情形，據此即可推知自該段期間起，死者應
    已發生小範圍局限性之梗塞，該些梗塞纖維化修復後，可能
    為解剖時查見之陳舊性梗塞纖維化等語，即徵被害人林茂松
    自車禍發生送醫急診後隔日，亦即自九十六年十二月十日起
    至同年月十七日止之期間內，隱忍胸痛症狀長達九日，期間
    絲毫未向醫師表明胸痛症狀，致使醫師無以得悉其胸痛危險
    而儘速檢查進行治療之隱瞞行為，當屬介入其因車禍外傷引
    發急性心肌梗塞死亡之相當因果關係之獨立關鍵他因，且此
    項隱忍胸痛之關鍵他因，更已進而阻斷既有之相當因果關連
    性。申言之，被告乙○○駕車不慎肇致被害人林茂松受有外
    傷之過失行為，本與被害人林茂松誘發心肌梗塞之死亡結果
    間，具有相當因果關係如前述，然因被害人林茂松於就醫治
    療過程中，自行隱瞞引發急性心肌梗塞之代表症狀─胸痛長
    達九日，致使醫師完全無法明瞭、知悉其於復原階段所隱存
    之潛在危險而難以及時檢查、判斷與診治，自屬獨立且關鍵
    之介入原因，並因而阻斷原本已存之前述相當因果關係。
六、從而，公訴意旨援引法醫研究所九十七年三月七日法醫理字
    第０九六０００五八一三號函附解剖報告書、鑑定報告書及
    同所九十七年四月三日法醫理字第０九七０００一二二二號
    函覆之研判意見，認被告乙○○駕車不慎而與被害人林茂松
    發生車禍受有右腳指第二與第三蹠骨骨折、前額撕裂傷、右
    手肘與右膝多處擦傷等傷害之過失行為，是與被害人林茂松
    因急性心肌梗塞死亡之結果間，具有相當因果關係，固非無
    據且足使被告所涉罪嫌，達於初步合理懷疑之程度。惟上開
    相當因果關係，因已遭被害人林茂松隱忍誘發急性心肌梗塞
    之代表症狀─胸痛長達九日之行為所阻斷如前述，且經復查
    亦無其他積極證據足以證明被告乙○○所犯過失致死罪嫌，
    已達通常一般之人均不致有所懷疑，而得確信其為真實之程
    度。本院基於禁止推定罪狀之法則，確保國家刑罰權之正確
    行使之目的，揆諸首開判例意旨及說明，因被告所涉犯罪嫌
    疑猶屬不足，不能證明其犯罪，爰依法為被告乙○○無罪判
    決之諭知。
據上論斷，應依刑事訴訟法第三百零一條第一項前段，判決如主
文。
本案經檢察官郭欣怡到庭執行職務
中    華    民    國    97    年    12    月    30    日
                      刑事第四庭法  官  陳嘉年
以上正本證明與原本無異。
如不服本判決應於收受送達後十日內向本院提出上訴書狀，並應
敘述具體理由；其未敘述上述理由者，應於上訴期間屆滿後二十
日內向本院補提理由書(均須按他造當事人之人數附繕本)「切勿
逕送上級法院」。
                                書記官  葉瑩庭
中    華    民    國    97    年    12    月    30    日


司法院資訊處製作；財團法人民間司法改革基金會備份。
